【裁判字號】    95,軍上,22
【裁判日期】    950630
【裁判案由】    傷害致死
【裁判全文】
臺灣高等法院刑事判決                  95年度軍上字第22號
上  訴  人
即  被  告  甲○○
上列上訴人因傷害致死案件，不服國防部高等軍事法院94年度上
訴字第144號，中華民國95年3月9日第二審判決（起訴案號：國
防部北部地方軍事法院檢察署軍事檢察官94年訴字第130號；第
一審：國防部北部地方軍事法院94年信判字第240號），提起上
訴，本院判決如左：
    主  文
原判決撤銷，發回國防部高等軍事法院。
    理  由
一、本件原判決認定：上訴人即被告甲○○（原名：李潤明，民
    國88年5月3日入伍，已於90年7月17日退伍，義務役）原係
    前開單位一兵裝填手，緣於89年3月25日晚間11時許休假期
    間，與鄭博文（綽號：博貓）、鄭啟帆、鄭程瑋（綽號：小
    瑋）、何少文及陳建男等多人共同在新竹縣新豐鄉「新楓玲
    」KTV飲酒聚會，至翌（26）日凌晨2、3時許始分手離開，
    甲○○散會後，駕駛車牌號碼JR─6876號鈴木牌吉普車，於
    同（26）日凌晨3時許，行經新竹縣湖口鄉○○村○○路110
    號OK便利商店前時，見其認識之簡仕青、葉文傑、戴志螢與
    劉怡利等4人在該店門口聊天，遂下車與渠等聊天，詎甲○
    ○於規勸葉文傑、簡仕青勿施用安非他命時，與簡仕青發生
    爭吵，進而互推拉扯，適鄭博文騎乘機車搭載鄭啟帆行經該
    處，見狀停車並詢問狀況，甲○○即囑鄭博文打電話邀人前
    來幫忙，鄭博文隨即以行動電話聯絡在附近之鄭程瑋等人，
    隨後甲○○、鄭博文、鄭啟帆即共同基於傷害之犯意聯絡，
    合力毆打簡仕青。鄭程瑋接獲電話得知甲○○與人發生事故
    後，旋由劉邦智駕車載鄭程瑋、何少文、陳建男及一不詳姓
    名之女子等人，約於2、3分鐘內趕至現場，鄭程瑋、何少文
    及陳建男等人到達現場後，見甲○○與簡仕青等人正在推打
    ，甲○○即對渠等喊稱「給我打！」，鄭程瑋、何少文及陳
    建男等人旋即上前共同參與毆打簡仕青（劉邦智未參與毆打
    ）。甲○○、鄭博文、鄭啟帆、鄭程瑋、何少文及陳建男等
    人主觀上雖無致簡仕青死亡之故意，然在客觀上能預見合數
    人之力毆打人體，且使用蝴蝶刀及三角錐形之保齡球刮刀等
    利器刺殺人體，易造成傷勢嚴重或大量失血而發生死亡之結
    果，惟甲○○等6人仍共同基於傷害之犯意聯絡，合力毆擊
    簡仕青，並由何少文持其所有長十餘公分，三角錐形之保齡
    球刮刀乙把刺傷簡仕青之背部5刀、鄭博文則持其前於「新
    楓玲」KTV花圃內拾獲不詳之人棄置之折疊式蝴蝶刀乙把，
    刺傷簡仕青之背部2刀，甲○○、鄭啟帆、鄭程瑋及陳建男
    則徒手毆打簡仕青，因而致簡仕青受有銳器創傷7處（詳細
    情形為：銳器創1：於右上背部，為銳器刺創。創口呈2片花
    瓣狀，各為0．7×0．2公分，位於肩向下12．5公分，背中
    線向右1．8公分。2點鐘走向至8點鐘走向及10點鐘至5點鐘
    走向；銳器創2：於右上背部，為銳器刺創。為0．8×0．3
    公分，位於肩向下13公分，背中線向右4．6公分。10點鐘至
    4點鐘走向；銳器創3：於右中背部，為銳器刺創。創口呈花
    瓣狀，0．9×0．7公分，位於肩向下17公分，背中線向右12
    公分；銳器創4：於左中背部，為銳器刺創。創口1．1×0．
    3公分，位於肩向下21公分，背中線向左3公分。12點鐘走向
    至6點鐘走向；銳器創5：於右下背部，為銳器刺創。創口呈
    花瓣狀，0．9×0．8公分，位於肩向下22公分，背中線向右
    11．5公分。創腔由第8肋骨上緣進入右側肋膜腔，再刺入右
    下肺葉約2公分；銳器創6：於右下背部，為銳器刺創。創口
    呈花瓣狀，1．1×1．0公分，位於肩向下25公分，背中線向
    右8公分。創腔由第10肋骨上緣進入右側肋膜腔，再刺入右
    下肺葉約2．5公分；銳器創7：於左下背部，為銳器刺創。
    創口呈花瓣狀，0．9×0．9公分，位於肩向下28．5公分，
    背中線向左4公分。創腔由第11肋骨上緣進入左側肋膜腔，
    再刺入左下肺葉約2公分【上開銳器創1、3、5、6、7等5處
    呈花瓣形之刺創傷為何少文所刺，其餘2處刺創傷成一字形
    ，為鄭博文所刺】），甲○○於簡仕青受有上開之傷害後，
    並抓著簡仕青之頭髮說「你再屌啊！」等語才鬆手。時鄭程
    瑋猶有未甘，且顧慮該處人多，即高喊「押走」等語。甲○
    ○、鄭博文、鄭啟帆、鄭程瑋、何少文及陳建男等人乃另行
    起意，共同基於妨害簡仕青行動自由之犯意聯絡，合力將簡
    仕青強行架至甲○○所駕駛之吉普車後座中間，由甲○○駕
    車、陳建男坐駕駛座旁、鄭博文、鄭啟帆分坐簡仕青兩側，
    隨即駛離現場，鄭程瑋、何少文則乘坐另一部車尾隨在後，
    共同以此種非法方法剝奪簡仕青之行動自由（何少文、鄭博
    文、鄭程瑋、鄭啟帆及陳建男等人所犯傷害致人於死、妨害
    自由二罪及鄭博文無故持有蝴蝶刀違反槍砲彈藥刀械管制條
    例部分，業分經本院及最高法院判決確定，詳細情形為：何
    少文經本院92年度上更【一】字第37號判決，應執行有期徒
    刑12年4月，褫奪公權8年確定；鄭博文經最高法院93年台上
    字第5769判決上訴駁回確定，應執行有期徒刑10年6月，褫
    奪公權6年；鄭程瑋經最高法院93年台上字第5769判決上訴
    駁回確定，應執行有期徒刑8年，褫奪公權4年；鄭啟帆及陳
    建男二人均經最高法院93年台上字第5769判決上訴駁回確定
    ，各應執行有期徒刑4年2月，褫奪公權2年；另甲○○所涉
    妨害自由罪嫌部分，另案由臺灣新竹地方法院檢察署偵辦）
    ，迨當日凌晨3時20分許，車行駛至新竹縣湖口鄉鳳凰村仁
    和1巷32號前，因簡仕青呼喊呼吸困難，渠等始停車，由甲
    ○○替簡仕青施行人工呼吸，並由鄭程瑋電召救護車前來將
    簡仕青送醫，甲○○等人即分頭逃逸，何少文並於當（26）
    日凌晨4、5時許將該把保齡球刮刀棄置於湖口工業區某統一
    超商垃圾桶內，鄭博文亦將該把蝴蝶刀棄置於某不詳地點之
    垃圾桶內。簡仕青雖經送醫急救並轉診至林口長庚紀念醫院
    ，惟仍因左肺多量血胸、兩側肺臟多處刺傷及兩側背部多處
    銳器刺創，於同年3月27日中午12時38分許，不治死亡。嗣
    經新竹縣警察局竹北分局於89年3月27日循線查悉甲○○涉
    案，甲○○則於同年月28日始自行至新竹憲兵隊投案等情，
    認為上訴人即被告甲○○係犯涉陸海空軍刑法第76條第1項
    第6款、第13條、刑法第277條第2項之傷害致死罪，並撤銷
    國防部北部地方軍事法院第一審判決，改判處有期徒刑柒年
    貳月，褫奪公權公權肆年，固非無見。
二、按科刑之判決書，須將認定之犯罪事實詳記於事實欄，然後
    於理由內逐一說明其憑以認定之證據，使事實與理由兩相一
    致，方為合法，倘事實認定與理由說明，不相一致，或事實
    、理由各欄之記載，前後齟齬，依軍事審判法第197條第14
    款後段規定，自屬判決理由矛盾，當然違背法令。經查：蝴
    蝶刀經內政部警政署81年8月10日（81）台內警字第8182281
    號函公告為非經主管機關許可，不得製造、販賣、運輸、持
    有或陳列，自屬依上訴人即被告甲○○行為時之槍砲彈藥刀
    械管制條例第4條第第1項第3款（86年11月24日總統令修正
    公佈）所管制之刀械甚明，且本件起訴書犯罪事實已記載「
    甲○○與鄭博文、鄭啟帆、鄭程瑋、何少文及陳建男等人主
    觀上雖無致簡仕青死亡之故意，然在客觀上能預見合數人之
    力毆打人體，且使用蝴蝶刀及三角錐形之保齡球刮刀等利器
    刺殺人體，易因傷勢嚴重或大量失血而發生死亡之結果，惟
    仍共同基於傷害之犯意聯絡，由甲○○拉制住簡仕青，其他
    人合力圍毆被害人，何少文、鄭博文並於圍毆時分持三角錐
    形之保齡球刮刀及蝴蝶刀刺殺簡仕青之背部共7刀，致簡仕
    青傷重倒地」（起訴書第2頁），而原審亦據以認定：「上
    訴人即被告甲○○與共犯鄭博文、鄭啟帆、鄭程瑋、何少文
    及陳建男等人主觀上雖無致簡仕青死亡之故意，然在客觀上
    能預見合數人之力毆打人體，且使用蝴蝶刀及三角錐形之保
    齡球刮刀等利器刺殺人體，易造成傷勢嚴重或大量失血而發
    生死亡之結果，惟甲○○等6人仍共同基於傷害之犯意聯絡
    ，合力毆擊簡仕青，並由何少文持其所有長十餘公分，三角
    錐形之保齡球刮刀乙把刺傷簡仕青之背部5刀、鄭博文則持
    其前於「新楓玲」KTV花圃內拾獲不詳之人棄置之折疊式蝴
    蝶刀乙把，刺傷簡仕青之背部2刀，甲○○、鄭啟帆、鄭程
    瑋及陳建男則徒手毆打簡仕青，因而致簡仕青受有銳器創傷
    7處等情，及於理由欄內敘明：本案共犯鄭博文犯案所用之
    蝴蝶刀各乙把，未扣案，且案發後經共犯鄭博文予以丟棄而
    不存在，業據共犯鄭博文供承在卷，詳如前述，依法均不予
    宣告沒收等語」（原判決第2頁、3頁、16頁），依此觀之，
    原審似乎認為上訴人即被告甲○○亦所犯傷害致死罪與共犯
    鄭博文攜帶蝴蝶刀而傷害被害人致死罪部分，有牽連犯之裁
    判上一罪關係，依軍事審判法第34條規定，上訴人所犯之槍
    砲彈藥刀械管制條例共同攜帶管制刀械之蝴蝶刀犯行部分，
    自應由原審併予審理，乃原審於事實欄中已認定上訴人即被
    告甲○○另犯有槍砲彈藥刀械管制條例中共同攜帶蝴蝶刀部
    分之犯行，卻於理由內認定上訴人即被告甲○○僅成立刑法
    第277條第2項之傷害致死罪，並未敘明何以不成立相關之槍
    砲彈藥刀械管制條例攜帶刀械罪，又再認為認把蝴蝶刀已滅
    失，不予宣告沒收，致有事實認定與理由說明，前後齟齬，
    依軍事審判法第197條第14款後段規定，自屬判決理由矛盾
    ，當然違背法令。
三、原判決既有可議，應認有撤銷之原因，因原判決違背法令致
    影響事實之認定，本院無從自為判決，爰依法將原判決撤銷
    發回國防部高等軍事法院更為適法之判決。
據上論斷，應依軍事審判法第199條，判決如主文。
中    華    民    國    95    年    6    月    30   日
                  刑事第19庭審判長法  官 宋  祺
                                  法  官 陳憲裕
                                  法  官 蔡明宏
以上正本證明與原本無異。
不得上訴。
                                  書記官 陳建邦
中    華    民    國    95    年    6    月    30   日


司法院資訊處製作；財團法人民間司法改革基金會備份。
